【裁判字號】    91,婚,360
【裁判日期】    920528
【裁判案由】    離婚
【裁判全文】
臺灣彰化地方法院民事判決  九十一年度婚字第三六○號
    原告即反訴被告  丁○○
    訴 訟 代 理 人  黃茂松  律師
    複  代  理  人  甲○○
    被告即反訴原告  乙○○
                            居.
                            （靜心康復之家療養中心）
    特 別 代 理 人  丙○○.
右當事人間請求離婚等事件，本院判決如左：
    主      文
准兩造離婚。
反訴被告應給付反訴原告新台幣貳佰萬元。
本訴訴訟費用由被告負擔，反訴訴訴訟費用由反訴被告負擔。
    事      實
壹、本訴部份─
甲、原告方面：
  一、聲明：如主文第一項所示。
  二、陳述：
      （一）兩造於民國（下同）六十九年十二月廿五日結婚，婚後並育有長女劉恬
            瑛（已成年），惟婚後不久，原告發現被告精神異常，行為舉止異於常
            人，而原告為醫治被告之精神疾病，乃多次帶被告至醫療機構就診，而
            經醫生診斷後發現被告罹患嚴重之精神分裂病，嗣原告乃花費鉅額金錢
            醫治被告之疾病，亦均無法治癒被告之精神疾病，且被告之精神疾病日
            益嚴重，經醫療機關鑑定已屬「重度慢性精神病」，此有中華民國身心
            障礙手冊可證。另被告目前安置於「靜心康復之家」療養中心，併此敘
            明。
      （二）按「夫妻之一方，有重大不治之精神疾病，他方得向法院請求裁判離婚
            」民法第一千零五十二條第一項第八款定有明文。本件被告自從罹患精
            神疾病後，其生活起居均由原告照顧扶持，又原告經常累月以來除須負
            擔龐大醫療費用外，在精神上及體力上幾乎無法負荷。復因兩造僅育有
            長女劉恬瑛，而在「不孝有三，無後為大」及傳宗接代傳統觀念壓力之
            下，原告身陷進退兩難之窘境，且被告在意識清醒前亦認同此一問題，
            而曾向原告提議協議離婚，並鼓勵原告再娶生子，而原告當初實不忍心
            而作罷，嗣因長女劉恬瑛（七十一年三月五日生）足以自立更生，原告
            心願已了了一半，且其亦贊同原告與被告離婚，另行娶妻生子，至此，
            原告方有勇氣訴請裁判離婚，復原告即便與被告離婚，在原告心中被告
            永遠都是原告之最愛，原告依然會照料被告一輩子。
      （三）被告因無法表達意思表示，自屬無訴訟能力人，為此原告聲請鈞院依民
            事訴訟法第五十一條第一項規定為被告選任特別代理人。
      （四）對被告抗辯之陳述：原告有帶被告去住院好幾家了，原告確曾在被告精
            神病發時有打過被告，但這不是本案重點。
  三、證據：提出戶籍謄本一件、診斷證明書一紙、被告之中華民國身心障礙手冊影
      本一件為證，並聲請囑託彰化基督教醫院或秀傳紀念醫院為被告進行精神狀態
      之鑑定。
乙、被告方面：
  一、聲明：（一）原告之訴駁回。（二）訴訟費用由原告負擔。
  二、陳述：
        １、即使原告稱被告在婚後不久就精神異常，為何原告至今才以此為由，起
            訴請求離婚，據原告之女告知被告之特別代理人，真正的原因是原告在
            大陸包二奶而且已經懷孕，而且要原告儘快離婚，否則他要跟別人了，
            被告有精神病，原告沒有帶她去就醫，而且還打她，打到她不敢回夫家
            ，經被告之父母親才拜託被告堂兄去找原告講。
       ２、對原告所提之溫建文診所的證明書有意見，此份證明是原告帶被告去看
           診的。
貳、反訴部份─
甲、反訴原告方面：
  一、聲明：反訴被告應給付反訴原告新台幣二百萬元。
  二、陳述：
        １、反訴原告現在在伍倫醫院附設的安養院安養，是由反訴被告所安置的。
        ２、又，反訴原告被訴離婚部份若受不利判決，因其並無過失，又無謀生能
            力無財產，且需要別人照顧，亦不可能再婚，其因判決離婚而陷於生活
            困難，故反訴原告自可依民法第一千零五十七條規定，請求反訴被告給
            付二百萬元之贍養費。
        ３、反訴原告因疾不能營生，其醫藥費及生活費，若以每月三萬元計算，則
            反訴被告給付反訴原告二百萬元之贍養費應屬合理。
乙、反訴被告方面：
  一、聲明：反訴原告之訴駁回。反訴訴訟費用由反訴原告負擔。
  二、陳述：
        １、反訴被告沒有二百萬元。反訴被告現在做工，月收入四萬元左右，反訴
            被告沒有不動產也沒有存款。
        ２、反訴被告是高中畢業。
        ３、反訴原告要求給付二百萬元之金額太高，但反訴被告願意按月給付一萬
            元給反訴原告。
參、本院依原告聲請囑託秀傳紀念醫院為被告進行精神狀態之鑑定，並依職權函臺灣
    省中區國稅局員林稽徵所查原告申報所得稅及財產歸戶資料。
    理      由
壹、程序方面：
    按依民事訴訟法第五百七十二條第四項規定「非婚姻事件之訴，以夫妻財產之分
    配或分割、返還財物、給付家庭生活費用或贍養費或扶養之請求，或由訴之原因
    、事實所生損害賠償之請求為限，得與第一項之訴合併提起，或於第一審或第二
    審言詞辯論終結前，為訴之追加或提起反訴；其另行起訴者，法院得以裁定移送
    於訴訟繫屬中之第一審或第二審法院合併裁判。」，本件反訴原告於言詞辯論終
    結前即九十二年二月廿日提起反訴，請求反訴被告給付贍養費二百萬元，合於上
    揭法條規定，自應准許，合先敘明。
貳、得心證之理由：
甲、本訴部份：
    一、原告主張兩造於六十九年十二月廿五日結婚，現為夫妻關係之事實，業經提
        出戶籍謄本一件為證，復為被告所不爭執，堪信為真實。
    二、原告主張其於兩造婚後不久，發現被告精神異常，行為舉止異於常人，經醫
        生診斷後發現被告罹患嚴重之精神分裂病，嗣原告乃花費鉅額金錢醫治被告
        之疾病，亦均無法治癒被告之精神疾病，且被告之精神疾病日益嚴重，經醫
        療機關鑑定已屬「重度慢性精神病」，目前安置於「靜心康復之家」療養中
        心等情，並經提出診斷證明書一紙、被告之中華民國身心障礙手冊影本一件
        附卷可憑，被告亦未予爭執，且本院依原告聲請囑託秀傳紀念醫院為被告進
        行精神狀態之鑑定結果，被告自約廿多歲起便罹患有精神分裂病，迄今已超
        過二十年之久，病情一直未見明顯改善，且另外仍呈現認知功能與社會功能
        逐步退化之現象，符合慢性精神分裂病有四分之一的比例會一直惡化下去的
        臨床表現，目前，被告已在淨心精神病康復之家長期住院兩年多，在持續藥
        物治療下，其仍有明顯的精神病症狀，如自言自語、不適當情緒、傻笑、衝
        動行為、自閉性思考、妄想、幻覺等，其另亦有精神分裂病之負性症狀，如
        社會退縮、無意志力、思考貧乏、個人衛生不佳等，因，其心理功能與人格
        均呈現相當嚴重程度的敗壞狀態，而該精神狀態使得被告之社會功能與一般
        溝通力有相當嚴重程度的損傷，以被告之二十多年之病程且已在淨心康復之
        家住院甚久其家人仍無意領回之事實推估，被告繼續治療以致於康復之機會
        ，在短期內可謂不高；而鑑定當日，被告意識清楚，表情有傻笑、不適切或
        有懼怕之表現，其外觀衣著隨便而較為骯髒，態度無所謂，注意力不佳，在
        言語上，對於鑑定醫師之詢問均偶有答非所問之情形，另外亦有脫軌言談，
        行為上，被告缺乏自主之行為，並有些許的精神運動不安，思考上，被告有
        明顯思想寡少與自閉性之思考，妄想的症狀亦極為豐富且怪異：其呈現有被
        害妄想、親屬關係之錯置妄想（認為其夫丁○○係其胞弟，自己未婚，只是
        與丁○○生了一女），另亦有政治妄想等怪異想法，有明顯之幻聽症狀，聽
        到有人說其為連戰與宋楚瑜之夫人等情，並有該院九十一年十月十五日（９
        １）明秀醫字第九一一三三八號函暨精神鑑定報告書可資佐證，是原告此部
        份主張亦信為真實。
    三、按夫妻之一方，有重大不治之精神病者，他方得向法院請求離婚。民法第一
        千零五十二條第一項第八款定有明文。次按所謂「精神病」係指精神分裂病
        、躁鬱症及因酒精、麻醉藥品等所引起之中毒精神病等喪失正常精神作用之
        一切精神病而言，所謂「重大不治」者，指醫學上客觀地斷定在可預見之期
        間內，於同類型之精神病均難期回復，而達於不堪繼續為婚姻共同生活之程
        度而言。本件，被告罹患精神分裂病已達廿年，且有持續之精神分裂病之正
        性與負性症狀，其社會功能有重度之損傷且已有人格敗壞之情形，已如前述
        ，被告在客觀上與原告之精神上共同生活已喪失殆盡，實已達不堪繼續為婚
        姻共同生活之程度，是原告請求依民法第一千零五十二條第一項第八款規定
        判准離婚，於法有據，應予准許。
    四、本件判決離婚部份之基礎已臻明確，兩造其餘相關之攻擊防禦方法並不影響
        判決之結果，自毋庸一一論述，附此敘明。
乙、反訴部份：
    一、按「夫妻無過失之一方，因判決離婚而陷於生活困難者，他方縱無過失，亦
        應給與相當之贍養費。」民法第一千零五十七條定有明文。本件，原告即反
        訴被告以被告即反訴原告患重大不治之精神病，請求判決離婚，本院審理後
        判准兩造離婚，有如前述，被告即反訴原告並無過失，且其因長期罹患精神
        分裂病，無營生能力又無恆產，反訴原告主張其將判決離婚而陷於生活困難
        乙節信為真實，其進而依前揭規定請求反訴被告給付贍養費，於法有據，惟
        應審究者係反訴被告應給與若干數額之贍養費始屬「相當」。
    二、查民法第一千零五十七條所定贍養費之給與，旨在保護弱勢配偶離婚後之生
        活，可謂為婚姻效力中扶養義務之延長，贍養費之數額自應按權利人之生活
        需要、義務人之經濟能力及身份等定之，本院審酌反訴被告係高中畢業，其
        並自稱現打工為業，月收入四萬元左右，且本院依職權向台灣省中區國稅局
        員林稽徵所函查原告即反訴被告申報所得稅及財產歸戶資料，反訴被告並無
        財產等情，並有該所九十二年三月四日中區國稅員林一字第０九二０００五
        九０四號函暨附件可資佐證，又反訴原告係四十四年一月十四日生，現年四
        十八歲，有反訴被告所提戶籍謄本附卷可考，反訴原告長期罹病，無工作能
        力，生活所需完全須仰靠他人供給等情，爰認反訴原告請求被告給付贍養費
        二百萬元為適當，應予准許，並判決如主文第二項。
據上論結：原告之訴及反訴原告之反訴均為有理由，依民事訴訟法第七十八條判決如
主文。
中      華      民      國    九十二    年      五      月    二十八    日
                                臺灣彰化地方法院家事法庭
                                    法      官  簡  燕  子
右為正本係照原本作成。
如對本判決上訴應於判決送達後廿日內向本院提出上訴狀（須附繕本）。
中      華      民      國    九十二    年      五      月    二十八    日
                                    法院書記官  陳  昌  哲


司法院資訊處製作；財團法人民間司法改革基金會備份。
